臺灣高等法院刑事判決
110年度上易字第380號
上  訴  人  臺灣基隆地方檢察署檢察官
被      告  許良儀
上列上訴人因被告違反毒品危害防制條例案件，不服臺灣基隆地
方法院109年度易字第541號，中華民國109年12月4日第一審判決
（起訴案號：臺灣基隆地方檢察署109年度撤緩毒偵字第192號）
，提起上訴，本院判決如下：
    主  文
上訴駁回。
    理  由
一、公訴意旨略以：被告甲○○有多次施用毒品紀錄，仍不知悔改
    ，復基於施用第二級毒品甲基安非他命之犯意，於民國108
    年7月17日12時許，在臺北市文山區某工地廁所，以將甲基
    安非他命置於玻璃球吸食器內燒烤後吸食其煙霧之方式，施
    用第二級毒品甲基安非他命1次，因認被告涉犯毒品危害
　　防制條例第10條第2項施用第二級毒品罪嫌。
二、原審以：修正毒品危害防制條例第20條第3項及第23條第2項
    規定，係以「觀察、勒戒或強制戒治執行完畢釋放後3年內
    」再施用第一級、第二級毒品為其追訴條件，只要本次再犯
    距最近1次觀察、勒戒或強制戒治執行完畢釋放，已逾3年者
    ，即該當之，不因其間有無犯第10條之罪經起訴、判刑或執
    行而受影響。被告前因施用毒品，經觀察、勒戒後，因認無
    繼續施用毒品之傾向，於96年8月7日釋放出所，基隆地檢署
    檢察官並以96年度毒偵字第676號處分不起訴。因本件被告1
    08年7月17日施用第二級毒品犯行，距離最近1次即上開觀察
    、勒戒執行完畢釋放出所之96年8月7日，已逾3年，依前揭
    說明，應由檢察官依職權再命附戒癮治療緩起訴處分，或聲
    請法院再予觀察、勒戒，不因其有多次施用毒品經法院判刑
    確定而受影響。偵查檢察官於毒品危害防制條例修正施行後
    之109年10月27日，就被告本件施用毒品犯行聲請簡易判決
    處刑，聲請程序違背規定，爰不經言詞辯論，逕為諭知不受
    理之判決。
三、檢察官上訴意旨略以：被告於108年7月17日因施用毒品，經
    基隆地檢署檢察官以108年度毒偵字第1650號處分緩起訴確
    定，嗣因被告違反緩起訴履行條件，檢察官依法撤銷該緩起
    訴處分，不再聲請令被告觀察、勒戒，於法並無不合，被告
    施用毒品，自應依法追訴，原審認本案仍應向法院聲請裁定
    令被告入勒戒處所觀察、勒戒，認事用法尚有未恰。
四、查施用第一級、第二級毒品，為非法行為，毒品危害防制條
    例第10條設有處罰之規定，凡施用第一級、第二級毒品者，
    本應科以刑罰，惟施用毒品者，實具「病患」特質，基於刑
    事政策，對合於一定條件之毒品施用者，依同條例第20條規
    定，先施予觀察、勒戒或強制戒治之保安處分。而109年7月
    15日修正施行之毒品危害防制條例第20條第3項規定，犯施
    用第一級、第二級毒品罪於觀察、勒戒或強制戒治執行完畢
    釋放後，3年後始再犯者，均應適用同條例第20條第1項、第
    2項之規定，亦即與初犯者處遇相同，應先觀察、勒戒或強
    制戒治，不得逕行追訴處罰。其修法理由指出：施用毒品者
    具「病患性犯人」之特質，並參諸世界各國之醫療經驗及醫
    學界之共識，咸認施用毒品成癮者，其心癮甚難戒除，如觀
    察、勒戒或強制戒治執行完畢釋放後，3年後始再有施用第
    一級、第二級毒品之行為者，足見其有戒除毒癮之可能，宜
    再採以觀察、勒戒方式戒除其身癮及以強制戒治方式戒除其
    心癮之措施，為能放寬觀察、勒戒或強制戒治制度之適用時
    機，以協助施用者戒除毒癮，爰修正第3項。同條例第23條
    第2項亦配合修正為「觀察、勒戒或強制戒治執行完畢釋放
    後，3年內再犯第10條之罪者，檢察官或少年法院（地方法
    院少年法庭）應依法追訴或裁定交付審理」，可知本次修法
    對於施用毒品者施以觀察勒戒、強制戒治，或依法追訴（或
    裁定交付審理）之適用範圍，係確立初犯為具「病患性犯人
    」之特質，應先經一完整之醫療處置，3年內再犯者應依法
    追訴（或裁定交付審理），3年後再犯者則先行裁定觀察、
    勒戒。最高法院109年度台上字第3240號判決為此指出：參
    諸觀察勒戒等治療處置，乃結合醫師、觀護人、社工心理諮
    商等不同領域之專業人員參與之保安處分措施，目的除在戒
    除施用毒品者身癮、心癮之措施外，並企圖重新塑造生活紀
    律，改變其病態行為，與刑罰之執行並不相同，無法以刑罰
    補充或替代醫療處置之特性；從而，3犯以上如距最近1次觀
    察、勒戒或強制戒治執行完畢釋放後，已逾3年者，其間縱
    經判刑、執行，究與觀察勒戒或強制戒治已經完整之治療療
    程不同，無法補充或替代上開之醫療處置，均應再予觀察勒
    戒之機會，方為適法。是則，施用第一級、第二級毒品犯行
    ，倘為「初犯」或經觀察、勒戒或強制戒治執行完畢釋放後
    「3年後再犯」，依修正毒品危害防制條例第20條第1項、第
    3項規定，應由檢察官聲請法院裁定將施用毒品者送觀察、
    勒戒。如施用毒品者事實上無等同接受「觀察、勒戒」處遇
    之情，即使附命緩起訴經撤銷，既無明文規定檢察官應就上
    開其他施用第一級、第二級毒品犯行直接起訴，基於行為人
    受觀察、勒戒處遇權益之維護，並遵守正當法律程序，自應
    為有利於施用毒品者之解釋，仍應由檢察官聲請法院裁定送
    觀察、勒戒，尚不得逕行對施用毒品者起訴。
五、本件被告前因施用毒品，經觀察、勒戒後，因認無繼續施用
    毒品之傾向，於96年8月7日釋放出所，基隆地檢署檢察官以
    96年度毒偵字第676號處分不起訴，嗣被告再施用毒品，基
    隆地檢署以108年度毒偵字第1650號處分緩起訴並附加戒癮
    治療，臺灣高等檢察署以108年度上職議字第13863號駁回再
    議確定，緩起訴期間自108年12月13日起至110年6月12日止
    ，被告於緩起訴期間，因未遵守履行緩起訴條件，經檢察官
    撤銷前揭緩起訴處分，有本院被告前案紀錄表在卷可參。則
    被告本件108年7月17日施用第二級毒品犯行，距離最近1次
    即上開觀察、勒戒執行完畢釋放出所之96年8月7日，已逾3
    年，而原命附加戒癮治療之緩起訴處分已遭撤銷，自無完成
    所謂「與觀察、勒戒或強制戒治等同之完整治療療程」，無
    法補充或替代上開醫療處置，應再給予觀察勒戒、戒癮治療
    之機會。檢察官上訴，指被告曾受附命完成戒癮治療之緩起
    訴處分，雖因違反履行條件而遭撤銷，等同已接受「觀察、
    勒戒」，應予刑事訴追，為無理由，應予駁回，並不經言詞
    辯論為之。
據上論斷，應依刑事訴訟法第367條前段、第372條，判決如主文
。　
本案經檢察官劉星汝提起公訴及上訴。　　　　
中　　華　　民　　國　　110 　年　　2 　　月　　24　　日
     　　　　　　 刑事第九庭    審判長法　官  潘翠雪
                                      法　官  陳俞婷
                                      法　官  曾德水
以上正本證明與原本無異。
不得上訴。
                                      書記官  陳怡君
中　　華　　民　　國　　110 　年　　2 　　月　　25　　日